臺灣高等法院刑事判決
111年度上易字第882號
上  訴  人  
即  被  告  顏○○


上列上訴人即被告因家暴妨害名譽案件，不服臺灣基隆地方法院
110年度易字第318號，中華民國111年3月29日第一審判決（起訴
案號：臺灣基隆地方檢察署110年度偵字第3826號），提起上訴
，本院判決如下：
    主  文
上訴駁回。
    事  實
一、顏○○與林○○為婆媳關係，2人屬家庭暴力防治法第3條第3款
    所定之家庭成員關係，顏○○於民國109年8月18日下午1時許
    ，在基隆市○○區○○路000○0號之「○○鐵板燒」（下稱○○鐵板
    燒）旁某停車場（下稱本案停車場）內，適遇林○○與其男性
    成年友人同行，顏○○竟意圖散布於眾，基於誹謗之犯意，在
    本案停車場之不特定多數人均得共見共聞之場所，對林○○指
    摘：「是妳朋友，什麼朋友，床上的朋友嗎？是喔」等語（
    下稱本案言語）之足以毀損林○○名譽之事。
二、案經林○○告訴臺灣基隆地方檢察署（下稱基隆地檢署）檢察
    官偵查起訴。
    理  由
一、本院審理範圍
　　按上訴得對於判決之一部為之，刑事訴訟法第348條第1項前
    段定有明文。本案檢察官以被告顏○○如起訴書犯罪事實欄一
    、㈠、㈡所載犯罪事實，均係犯刑法第309條第1項之公然侮辱
    罪嫌而提起公訴，經原審審理後，分別就被告被訴如起訴書
    犯罪事實欄一、㈠部分判處罪刑、如起訴書犯罪事實欄一、㈡
    部分諭知無罪，被告不服原判決而提起上訴，而檢察官並未
    上訴，觀諸被告之刑事上訴暨理由狀之【上訴聲明】載明「
    請求撤銷原判決關於認定被告犯誹謗罪部分，改諭知被告無
    罪判決」等語（見本院卷第17頁），且被告於本院準備程序
    時亦陳明：僅就原審判決認定有罪部分提起上訴，我沒有要
    就原審判我無罪部分（如起訴書犯罪事實一、㈡的犯罪事實
    ）提起上訴等語（見本院卷第80頁），從而，本院審理範圍
    乃上開被告被訴如起訴書犯罪事實欄一、㈠所載部分，合先
    敘明。
二、證據能力方面
  ㈠按被告以外之人於審判外之言詞或書面陳述，雖不符刑事訴
    訟法第159條之1至第159條之4之規定，而經當事人於審判程
    序同意作為證據，法院審酌該言詞陳述或書面陳述作成時之
    情況，認為適當者，亦得為證據；當事人、代理人或辯護人
    於法院調查證據時，知有第159條第1項不得為證據之情形，
    而未於言詞辯論終結前聲明異議者，視為有前項之同意；刑
    事訴訟法第159條之5定有明文。查本判決下列認定事實所引
    用之被告以外之人於審判外所為之供述證據資料，檢察官、
    被告於本院準備程序及審理程序均表示對於證據能力沒有意
    見而不予爭執（見本院卷第82、134至135頁），且迄至言詞
    辯論終結前亦未聲明異議，本院審酌上開證據資料製作時之
    情況，尚無違法不當或證明力明顯過低之瑕疵，亦認以之作
    為證據，應屬適當。
  ㈡本判決下列認定事實所引用之非供述證據，並無證據證明係
    公務員違背法定程序取得之證據，且與本件待證事實具有自
    然之關聯性，均得作為證據。　
三、認定犯罪事實所憑之證據及理由
　　訊據被告固坦認其與告訴人林○○為婆媳關係，屬家庭暴力防
    治法第3條第3款所定之家庭成員關係，而於109年8月18日下
    午1時許，在本案停車場遇見告訴人及其男性友人，並對告
    訴人稱本案言語等節，惟矢口否認有何誹謗犯行，辯稱：告
    訴人有侵害配偶權之事實，分別於110年1月21日及同年11月
    9日經原審法院及本院判決確定在案，此為確定之事實，不
    應切割民事判決為認定。被告指稱告訴人與其男性友人是「
    床上的朋友」時，告訴人除有點頭外，還用手比讚，被告並
    非憑空捏造，被告是發表個人主觀意見，無論真實與否，應
    受言論自由保障，為刑法第311條第3款規定之可受公評事項
    ，更為告訴人比讚肯認，被告並無散布於眾之意圖及誹謗之
    故意。另本案停車場為港務局管制區，非不特定多數人可自
    由進出之開放空間云云。經查：
　㈠被告與告訴人為婆媳關係，而於109年8月18日下午1時許，在
    本案停車場遇見告訴人及其男性友人，並對告訴人稱本案言
    語等節，業據被告於本院準備程序所不爭執（見本院卷第81
    頁），核與證人即告訴人於檢察事務官詢問時之證述相符（
    見臺灣基隆地方檢察署【下稱基隆地檢署】110年度他字第3
    02號卷【下稱他卷】第83頁），並有基隆地檢署檢察事務官
    110年5月19日勘查記錄及譯文、108年8月18日錄影譯文、原
    審法院110年9月28日勘驗筆錄、本院勘驗筆錄各1份在卷可
    參（見他卷第101至102頁、原審卷第37、50至54頁、本院卷
    第83頁），另有告訴人提出之錄音錄影光碟1份存卷可佐（
    置於他字卷末證物袋內），此部分事實，首堪認定。
　㈡再就本案言語之內容整體觀之，被告係具體指摘告訴人之男
    性友人屬於與其發生性行為之朋友，衡諸性行為乃屬一般人
    極其隱私之私密個人事項，而告訴人為有夫之婦，且為被告
    之媳，而依社會通念為客觀評價，一般人多仍無法接受配偶
    婚外情、媳婦通姦之不倫行為，是被告於案發時、地，動輒
    對告訴人稱本案言語，自屬指摘足以毀損告訴人名譽之具體
    事實無訛。
　㈢又本案停車場係位於基隆市中正區中正路2段旁之某巷道，而
    與基隆市中正區中正路2段交接成T字型路口，該路口之入口
    對外開放，並無設柵欄或其他阻礙，且兩旁並停有車輛，業
    經本院上網查閱Google地圖無誤，並有本案停車場之Google
    街景截圖、被告提出之Google地圖截圖、現場照片各1份在
    卷可參（見本院卷第103至105、117至123頁），堪認本案停
    車場乃一般人得隨時出入之處無訛，而被告仍當場以本案言
    語之足以毀損告訴人名譽之事指摘告訴人，其所指摘之內容
    已足令不特定多數人均得共見共聞，此應為被告所明知，是
    堪認被告確有意圖散布於眾之主觀意圖，甚為灼明。
　㈣被告雖以上揭情詞置辯，惟查：　
　⒈參以原審法院109年度訴字第550號民事判決、本院110年度上
    易字第351號等民事判決之判決日期各為110年1月21日、同
    年11月9日，有前開判決書各1份在卷可查（見原審卷第39至
    45、121至129頁），而本案係發生於000年0月00日，斯時告
    訴人是否侵害配偶權之民事糾紛尚未經法院論斷，被告無視
    於此，竟在一般人得隨時出入之本案停車場，以本案言語對
    告訴人妄加指摘，足徵其具誹謗意圖甚明，其上開辯詞，並
    非可採。
　⒉又對於所誹謗之事，能證明其為真實者，不罰。但涉於私德
    而與公共利益無關者，不在此限；以善意發表言論，對於可
    受公評之事，而為適當之評論者，不罰，刑法第310條第3項
    、第311條第3款分別定有明文。查本案言語之內容，係針對
    告訴人之極其私密之個人事項而言，純屬個人隱私，尚與公
    共利益無關，並非屬可受公評之事，自無刑法第310條第3項
    前段、第311條第3款規定之適用，縱屬為真，亦不得惡意指
    摘，是縱告訴人對被告稱本案言語時，告訴人有以手比讚、
    點頭肯認等情，亦無解於被告誹謗罪之成立，故被告以此置
    辯，實非可採。
　⒊另本案停車場為不特定多數人均得共見共聞之處，被告仍當
    場以本案言語貶損告訴人名譽，是被告具散布於眾之意圖乙
    節甚明，已說明如上，被告空言辯稱：本案停車場為港務局
    管制區，非不特定多數人可自由進出之開放空間云云，顯非
    事實，要無可採。
　㈤綜上所述，被告確實有於事實欄一所載時、地，意圖散佈於
    眾，而指摘足以毀損告訴人名譽之本案言語之行為，其所為
    上開辯解，顯屬事後卸責之詞，不足採信，事證明確，其誹
    謗犯行堪予認定，應依法論科。
四、論罪
　㈠核被告所為，係犯刑法第310條第1項之誹謗罪。另按家庭暴
    力者，謂家庭成員間實施身體或精神上不法侵害之行為；又
    家庭暴力罪者，謂家庭成員間故意實施家庭暴力行為而成立
    其他法律所規定之犯罪，家庭暴力防治法第2條第2款定有明
    文。本案被告與告訴人為婆媳關係，業據告訴人於原審審理
    時陳述在卷（見原審卷第109頁），其等具家庭暴力防治法
    第3條第3款之家庭成員關係，核其所為亦構成家庭暴力防治
    法第2條第2款之家庭暴力罪，惟該罪並無罰則之規定，是以
    ，上開犯行仍應依刑法所規定之罪予以論罪科刑。
　㈡公訴意旨雖認被告如事實欄一所為，係犯刑法第309條第1項
    之公然侮辱罪嫌，惟按刑法第309條第1項公然侮辱罪，所謂
    「侮辱」，係指行為人所為抽象之謾罵或嘲弄等客觀上被認
    為是蔑視或不尊重他人之言詞或行為，而足以貶損他人人格
    及社會評價者而言。至於同法第310條第1項之誹謗罪，其所
    謂「誹謗」，乃指對於具體事實有所指摘及傳述，而足以損
    害他人名譽者而言（最高法院107年度台上字第2402號判決
    意旨參照）。查被告所為之本案言語，係指摘告訴人與其男
    性友人屬於發生性行為之朋友之具體事實，並非抽象之謾罵
    ，核非刑法第309條第1項公然侮辱罪之範疇，惟於不變更基
    本社會事實之情況下，業據原審蒞庭公訴檢察官於原審審理
    時，當庭補充刑法第310條第1項誹謗罪為論罪法條（見原審
    卷第117頁），且原審及本院審理時已諭知前開法條及罪名
    （見原審卷第107頁、本院卷第133頁），當無礙於被告防禦
    權之行使，依檢察一體原則，到庭實行公訴之檢察官如發現
    起訴書認事用法有明顯錯誤，得本於自己確信之法律見解，
    於論告時變更起訴之法條（最高法院109年度台上字第5614
    號判決意旨參照），是起訴書犯罪事實欄一、㈠部分，自應
    以原審公訴檢察官更正後所指訴之被告所犯法條為據，無庸
    變更起訴法條。
五、上訴之判斷
    原審本於同上見解，審酌被告擅自在公共場合指摘足以貶損
    告訴人名譽之本案言語，致告訴人受有精神上痛苦，並考量
    被告否認犯罪之犯後態度，兼衡其犯罪所生危害、犯罪動機
    、目的、手段，暨其素行（見本院被告前案紀錄表）、自陳
    高職畢業、現無業之生活狀況（見原審卷第117頁）等一切
    情狀，量處罰金新臺幣（下同）6,000元，並諭知易服勞役
    之折算標準為1,000元折算1日。其認事用法，核無違誤，量
    刑亦屬妥適。被告仍以上詞否認犯行而提起上訴，無非係對
    於原判決之明白論斷於不顧，再事爭執，而其所辯亦經本院
    逐一論駁如前，均不足採信，故被告上訴為無理由，應予駁
    回。
據上論斷，應依刑事訴訟法第368條，判決如主文。
本案經檢察官呂秉炎提起公訴，被告提起上訴，檢察官鄭堤升到
庭執行職務。
中　　華　　民　　國　　111 　年　　8 　　月　　18　　日
                  刑事第二十一庭審判長法  官  林怡秀
                                      法  官  劉元斐
                                      法  官  蔡羽玄　　
以上正本證明與原本無異。
不得上訴。
                                      書記官  陳語嫣
中　　華　　民　　國　　111 　年　　8 　　月　　18　　日
附錄本案論罪科刑法條：
中華民國刑法第310條
意圖散布於眾，而指摘或傳述足以毀損他人名譽之事者，為誹謗
罪，處1年以下有期徒刑、拘役或1萬5千元以下罰金。
散布文字、圖畫犯前項之罪者，處2年以下有期徒刑、拘役或3萬
元以下罰金。
對於所誹謗之事，能證明其為真實者，不罰。但涉於私德而與公
共利益無關者，不在此限。